【裁判字號】    92,上訴,1260
【裁判日期】    920828
【裁判案由】    殺人未遂
【裁判全文】
臺灣高等法院刑事判決                          九十二年度上訴字第一二六號
    上  訴  人
    即  被  告  乙○○
    選任辯護人  林宇文律師
                侯傑中律師
右上訴人因殺人未遂案件，不服臺灣基隆地方法院九十一年度訴字第一七四號，中華
民國九十二年三月六日第一審判決（起訴案號：臺灣基隆地方法院檢察署九十年度偵
字第二○九六號）提起上訴，本院判決如左：
    主  文
原判決撤銷。
乙○○傷害人之身體，處有期徒刑壹年拾月，緩刑伍年。
    事  實
一、乙○○係基隆市○○路四十三號九樓「美夢成真」ＫＴＶ之服務生。民國九十年
    二月十五日凌晨三時許，自稱至尊盟幫派份子之不詳身分成年男子「阿勇」（三
    十餘歲）在至該ＫＴＶ消費後，因想再次賒帳被拒而心生不滿，竟與同行之沈邦
    桐及其他二名身分不詳之成年男子開始鬧場並準備砸店。「阿勇」授意沈邦桐以
    行動電話聯絡甲○○及其他二名身分不詳之男子各持木棍一支到場後，彼等即於
    同日凌晨三時四十五分許，開始順手丟擲店內之花瓶、盆栽、椅子等物，以砸店
    示威並洩恨；當甲○○和另二人分別拾起小盆栽一個而砸向牆壁時，該店副總經
    理許少賢自包廂內聞聲而出並趨前制止，卻遭「阿勇」、甲○○、沈邦桐等人壓
    制於地並一起毆打，使之造成鼻樑擦傷三Ｘ二Ｘ０點二公分、鼻部裂傷三Ｘ三Ｘ
    ０點七公分及後顱頂部二Ｘ三Ｘ０點三公分血腫，當時，乙○○和會計呂淑華立
    於櫃台（吧檯）內，「阿勇」又持破酒瓶一支擲向乙○○，並擊傷其右手背，使
    之造成裂傷三Ｘ一Ｘ一公分，當「阿勇」再持花瓶一支砸向會計呂淑華時，乙○
    ○指責以「你連女生也打」，呂淑華匆匆離開櫃台並躲入櫃台前之休息室後，甲
    ○○、沈邦桐及其中一名身分不詳之男子，即分持木棍，先後進入櫃台內，準備
    替「阿勇」教訓乙○○，乙○○見勢不對，即拾起櫃台內該ＫＴＶ所有長約十五
    公分之水果刀一支（未扣案）防身，並退向櫃台角落，走在最前之甲○○在和乙
    ○○扭打之際，因地面滿是水與酒而難以使力，乃不慎滑倒向前並撲向乙○○，
    其手持之木棍亦掉落，當其雙手仍按住櫃台內側較低之台面而形成彎腰之勢時，
    乙○○一時氣憤難耐，竟在甲○○尚未完全起身站立之際，基於傷害之故意，在
    甲○○背後，右手持刀而猛力下刺甲○○背肩胛部二刀，造成後背穿刺傷口二處
    各二公分及四公分長，並造成左肺撕裂傷六公分長，合併左側血胸，而不支倒地
    ，乙○○見甲○○受傷倒地，驚恐而住手。甲○○經送醫急救，進行手術後，倖
    免於難，並於同月二十四日，始行出院。
二、案經甲○○訴由基隆市警察局第一分局報請台灣基隆地方法院檢察署檢察官偵查
    起訴。
    理  由
一、上訴人即被告乙○○於警訊、偵查、原審及本院調查審理中，均已坦承其持水果
    刀刺傷告訴人甲○○二刀，核與告訴人指訴其受傷部位相符，並經證人沈邦桐、
    許少賢、黃致欽、呂淑華證明屬實，且有驗傷診斷書一紙及病歷資料一份在卷可
    稽。惟被告辯稱：告訴人甲○○與沈邦桐及身分不詳之男子進入櫃台內，將其圍
    順手拿起櫃台上之水果刀，向告訴人刺去二或三刀，其並無殺人之故意云云。
二、經查：告訴人甲○○於警訊、原審法院審理及本院調查時均供稱：其於櫃台前遭
    被告刺傷﹙參見九十年五月七日警訊筆錄、原審法院九十一年八月二十一日審判
    筆錄﹚，核與證人沈邦桐於原審法院調查時證稱：被告乙○○從櫃臺持刀跑出來
    ，告訴人甲○○背對著被告乙○○而遭刺傷等語相符（見原審法院九十一年五月
    二十七日訊問筆錄）；惟告訴人和證人沈邦桐皆是前往砸店之人，其供述避重就
    輕，亦屬人之常情，尚不得以其二人一致之敘述，遽認刺傷地點是在櫃台外。其
    次，被告於警訊時固有供稱：「他們一群人往吧檯前聚集，其中有一人叫我從吧
    檯出來，當時我手中在背後握有一支水果刀，因害怕便持水果刀往甲○○背後刺
    傷二刀。」（參見九十年五月七日警訊筆錄）其既稱有人叫其「從吧檯出來」，
    可見其當時確在櫃台內無疑；惟因其敘述之過程簡略，無法得知其刺傷告訴人之
    際，是否已經「從吧檯出來」。被告於偵查中供稱：他們七、八個人開始打人砸
    東西，其在顧吧檯，對方有三、四人拿花盆砸來，其才從吧檯拿水果刀，他們一
    直打，其才順手刺其中一人等語（偵查卷第十三頁反面至第十四頁），亦未指明
    刺傷之地點係在櫃台內或櫃台外。原審法院勘驗現場時，丈量吧檯長四米八五，
    下半部寬八十五公分，上半部寬一五四公分（九十一年六月二十日勘驗筆錄第五
    頁），勘驗筆錄記之甚明，再觀之卷附相片及勘驗筆錄所記載之位置，被告不可
    能人在櫃台內而能刺傷櫃台外之告訴人二刀，如非被告走出櫃台外行刺，即是告
    訴人進入櫃台內被刺。因此，尚無法僅以其此段警訊筆錄之敘述，遽而認定其刺
    傷起點是在櫃台外。又證人許少賢被毆打時，被告係在吧檯內，已據證人許少賢
    於偵查中供明（偵查卷第四十八頁），核與證人呂淑華於偵查中供稱：「阿勇」
    等先砸毀店內物品，然後有好幾個人衝進吧檯，每個人還拿花瓶打人等語（偵查
    卷第三十頁反面），於原審法院調查中供稱：有三、四人衝進櫃台來，要毆打其
    與被告乙○○，其就矮身迅速離開櫃檯等語（原審法院九十一年六月二十日勘驗
    筆錄第三頁、九十一年七月十七日訊問筆錄），適相符合。再觀之證人黃致欽於
    警時證稱：有三、四名男子持棒球棍、木棍等物，一進店，就將彌勒佛丟入吧檯
    ，當時，被告在吧檯內切水果，見有東西丟進來就閃開；對方見被告有持刀，就
    向前要搶等情（偵查卷第六十一頁）。證人許少賢亦於偵查中及原審法院調查時
    稱：其被數人壓制在地板上毆打時，有聽到玻璃被打碎之聲音等語﹙參見偵查卷
    第四十七頁反面及原審法院九十一年七月十七日訊問筆錄﹚。再對照卷附現場圖
    及相片所示，玻璃係位於櫃台內靠牆之位置，可見被告當時是在櫃台內切水果無
    疑，並無積極證據足以證明被告有持刀衝出櫃台。何況，告訴人及證人沈邦桐於
    警訊時均稱：被告係由上往下朝其背部刺殺二刀；證人沈邦桐於偵查中更稱：被
    告係反握水果刀朝下刺二刀（偵查卷第八頁反面）；於原審法院調查中並稱：被
    告（從櫃台拿刀跑出來）刀柄朝上，刀刃朝下刺殺告訴人之背部（見原審卷九十
    一年五月二十七日訊問筆錄第二頁）。再依卷附告訴人之驗傷診斷書所記載，被
    告之二處刀傷均在背部，其傷勢係在彎腰時被刺傷。準此，刺傷地點是在櫃台內
    ，應可認定。
三、依據卷附（另以證物袋隨卷）告訴人九十年二月十五日初診病歷圖示，告訴人係
    後背傷口二處，其中一處傷口長四公分，至少深六公分，前胸並無傷口。核與告
    訴人於偵查中自承醫師有說有刺穿肺部，但刀刃未從前胸突出等語相符，足見告
    訴人之穿刺傷只有二處，並未穿透前胸。準此，可見警訊筆錄所附告訴人九十年
    二月二十三日之診斷證明書所記載：左側胸部穿刺傷，前胸傷口二公分長、後背
    傷口二處各二公分及四公分長、左肺撕裂傷六公分等情，關於前胸傷口二公分長
    部分，與事實不符，應屬事後之誤載，推原其故，前胸傷口當是治療左側血胸之
    導引孔。至於卷附九十年五月三十一日之法醫驗傷診斷書（偵查卷第十二頁）記
    載：被害人倒地後，再由左季肋區補加一刀刺穿左下肺時，係以括號註明「研判
    及推測」。而鑑定證人即檢驗之法醫蔡勝洲業於原審法院調查中證稱：當初驗傷
    ，其手頭並無資料，只能口頭訊問告訴人，再行推斷，在其看過原審法院提示之
    告訴人病歷之後，發現是二刀從後面刺進去，其餘傷口均是開刀所需之引流，其
    中一刀有刺傷左肺葉，惟二刀均未貫穿等語（見原審卷第一九四、一九五頁）。
    足見並無所謂貫穿之刺傷，亦無前胸之刺傷。據此，可見長庚醫院九十年九月四
    日（９０）長庚院基字第一二七一號函所記載：告訴人即病人之傷勢，依病歷記
    載為穿刺傷，穿透胸部併肺部本身撕裂傷六公分，加上胸壁本身刺傷深度，深度
    估計超過十公分等情（偵查卷第三十五頁），關於「穿刺傷，穿透胸部」部分，
    與事實不符，亦可見證人沈邦桐於偵查中證稱：被告從背後刺二刀後，再從左腰
    部刺一刀等情（偵查卷第八頁反面），其中「再從左腰部刺一刀」部分，亦不實
    在。而起訴書所指告訴人胸部季肋區及背部多處刀傷云云，應係出於同一之誤會
    所致。綜上，足認被告係刺告訴人二刀。
四、按殺人罪之成立，須於實施時，即具有使人喪失生命之故意，倘缺乏此種故意，
    僅在使之受傷害，而結果致傷害罪，即難遽以殺人未遂罪論處，有最高法院四十
    八年台上字第三三號判例可資參照。查被告以水果刀自告訴人之背部猛刺二刀，
    其刺傷之部位雖係上背部為人體之要害，且致告訴人受傷不輕，然查被告與告訴
    人前無仇隙，當日因與告訴人打鬥，氣憤難忍，遂以水果刀順勢刺擊告訴人二刀
    ，於見告訴人流血倒地後即住手，衡之當時之情狀，事出突然，被告應係順勢刺
    擊告訴人，意在教訓，並非意在致人於死而刻意朝告訴人之要害部位刺殺，是以
    應無致告訴人於死之意思，其若有致告訴人於死之意思，則不致於刺殺二刀後在
    無任何障礙攔阻之情形下，即自行罷手。此外，亦無其他證據足證被告有致告訴
    人於死之故意，原判決及公訴意旨均以被告執利刃刺擊告訴人之要害部位，足以
    致告訴人於死，而認被告有殺人之犯意，尚嫌無據。
五、正當防衛必須對於現在不法之侵害始得為之，侵害業已過去，即無正當防衛可言
    。至彼此互毆，又必以一方初無傷人之行為，因排除對方不法之侵害而加以還擊
    ，始得以正當防衛論。故侵害已過去後之報復行為，與無從分別何方為不法侵害
    之互毆行為，均不得主張防衛權，有最高法院三十年上字第一○四○號判例可資
    參照。據證人黃致欽於原審調查中證稱：「我當時在櫃檯右前方，我看到一片混
    亂，當時被告在櫃檯內，告訴人甲○○與被告開始爭執，後來告訴人衝到櫃檯內
    手上有拿木棒，就打起來了。」（見原審卷第八十三頁）另查被告於原審調查中
    亦供稱：與告訴人扭打後，才刺擊告訴人（見原審卷第一一○頁）。查被告係與
    告訴人扭打，嗣於告訴人滑倒尚未完全站立之際，於背後順勢朝告訴人背部刺擊
    二刀，姑不論被告與告訴人扭打可否主張正當防衛，惟於告訴人倒地尚未完全站
    立之際，則告訴人之攻擊已停頓，是時縱有侵害，也已成過去，被告竟仍順勢刺
    傷告訴人，參之前揭判例意旨，自不得主張正當防衛。
六、綜上所述，被告前開傷害之犯行，事證明確，足以認定。
七、核被告所為，係犯刑法第二百七十七條第一項之傷害罪。起訴書認被告係犯刑法
    第二百七十一條第二項之殺人未遂罪，尚有未洽，起訴法條應予變更。
八、原審對被告論罪科刑，固非無見。惟查：(一)原判決理由既認被告前胸傷口係送醫
    治療之導引孔，並非被告行為所致，然事實欄竟仍認定告訴人因被告之刺傷受有
    前胸傷口二公分長之傷，事實與理由矛盾。(二)又原判決認被告係基於殺人之犯意
    為之，而論以殺人未遂罪；並認被告係出於正當防衛，惟防衛過當等，均有未合
    。被告指摘原判決不當，求為改判，即為有理由，應由本院將原判決撤銷改判，
    爰審酌被告犯罪之動機、手段、犯罪時所受之刺激、犯罪所生之損害、犯罪後之
    態度，及與告訴人達成民事和解等一切情狀，量處有期徒刑一年十月。又被告前
    未曾受有期徒刑以上刑之宣告，此次犯罪係一時衝動所致，犯後已深知悔悟，受
    此論罪科刑之教訓，應知所警惕，而無再犯之虞，本院認以暫不執行其刑罰為適
    當，爰併宣告緩刑五年，以觀後效，並啟自新。
九、被告犯罪所用之水果刀壹把，已於清理現場時被清除，並未扣案，且為該ＫＴＶ
    所有，並非被告所有，已據被告供明，不得宣告沒收，併此說明。
據上論斷，應依刑事訴訟法第三百六十九條第一項前段、第三百六十四條、第二百九
十九條第一項前段、第三百條，刑法第二百七十七條第一項、第七十四條第一款，罰
金罰鍰提高標準條例第一條，判決如主文。
本案經檢察官沈明彥到庭執行職務。
中      華      民      國    九十二    年      八      月    二十八    日
                              臺灣高等法院刑事第十四庭
                                  審判長法  官  陳  祐  輔
                                        法  官  陳  國  文
                                        法  官  蔡  國  在
右正本證明與原本無異。
如不服本判決，應於收受送達後十日內向本院提出上訴書狀，其未敘述上訴之理由者
並得於提起上訴後十日內向本院補提理由書（均須按他造當事人之人數附繕本）。
被告不得上訴。
                                        書記官  耿  鳳  君
中      華      民      國    九十二    年      八      月    二十九    日
附錄：本判決論罪科刑法條全文
刑法第二百七十七條第一項：
傷害人之身體或健康者，處三年以下有期徒刑、拘役或一千元以下罰金。


司法院資訊處製作；財團法人民間司法改革基金會備份。
